【裁判字號】    91,上易,3306
【裁判日期】    920616
【裁判案由】    偽造文書
【裁判全文】
臺灣高等法院刑事判決                          九十一年度上易字第三三○六號
    上  訴  人
    即  自訴人  辛○○○股份有限公司
    代  表  人  己○○
    代  理  人  李淑寶律師
    被      告  甲○○
                丙○○
右上訴人因自訴被告等偽造文書案件，不服臺灣士林地方法院中華民國九十一年十月
二十八日第一審判決（九十年度自字第二一五號），提起上訴，本院判決如左：
    主  文
上訴駁回。
    理  由
一、自訴人於原審自訴意旨如附件刑事自訴狀所記載。
二、自訴人辛○○○股份有限公司（以下簡稱辛○○○公司）認被告等涉犯刑法第二
    百十六條、第二百十四條之行使使公務員登載不實文書罪嫌，係以：被告甲○○
    於民國八十九年四月十四日，將與自訴人合建之臺北縣三重市○○○段菜寮小段
    四二五之一五五地號、四七四之一四四地號二筆土地，移轉登記與被告丙○○，
    二人共謀脫產而製造假買賣，為其論據。本院訊據被告甲○○、丙○○堅決否認
    有自訴人所指之偽造文書犯行。被告甲○○辯稱：伊與自訴人簽訂有合建契約，
    又曾承諾合建完成後，將所建房屋二樓出售予丁○○○，作為其女丙○○經營美
    容院之用，而向丁○○○陸續借得資金購買土地，提供與自訴人合建大樓使用。
    嗣因景氣不佳，房屋未能興建，由於無法償還丁○○○借款，乃協議先將二筆土
    地過戶至丙○○名下，丙○○亦承諾將來蓋大樓時配合辦理移轉所有權手續，並
    非假買賣等語。被告丙○○則辯稱：伊母親丁○○○有說買三重的房子，還沒蓋
    好，但金錢已經先付，遂將二筆土地先行過戶，等房子蓋好就將土地移轉，並無
    假買賣等語。
三、經查：
（一）按犯罪事實應依證據認定之，無證據不得推定其犯罪事實；又不能證明被告犯
      罪者，應諭知無罪之判決。刑事訴訟法第一百五十四條、第三百零一條第一項
      分別定有明文。又認定不利於被告之事實，須依積極證據，苟積極證據不足為
      不利於被告事實之認定時，即應為有利於被告之認定，更不必有何有利之證據
      （最高法院三十年上字第八一六號判例意旨參照）。另刑法第二百十四條之使
      公務員登載不實罪，以不實之事項已使公務員登載於其所掌之公文書，並足以
      生損害於他人或公眾為其構成要件。
（二）被告甲○○於八十六年五月一日與自訴人辛○○○公司簽訂合建議定書，由甲○○負責提供坐落臺北縣三重市○○○段菜寮小段四二五之一五三地號至一六
      四地號等十二筆土地及同小段四七四之一四二地號之另購國有土地，總計約一
      百三十七點０六坪，與自訴人合建地下一樓、地上七層大樓，有合建議定書影
      本附卷可稽。嗣被告甲○○於八十九年四月十四日，將臺北縣三重市○○○段
      菜寮小段四二五之一五五地號、四七四之一四四地號二筆土地，移轉登記予被
      告丙○○，亦有土地登記謄本影本、臺北縣三重地政事務所九十一年一月十八
      日北縣重地登字第０九一００００八三０號函所送八十九年八九重登字第八八
      一七０號土地登記申請書及其附件影本附卷可按。查系爭二筆土地移轉登記原
      因為買賣，是本件所應審就者，該土地移轉是否確有對價行為，或係脫產之假
      買賣。
（三）被告甲○○稱：向丁○○○借款，丁○○○於八十七年二月十二日交付新台幣
      （下同）一百九十萬元，同年九月十二日給付二百萬元，用於購買臺北縣三重
      市○○○段菜寮小段四二五之一五三、四二五之一五八地號土地以供合建，嗣
      於八十八年十月二十二日再給付一百三十萬元，是丙○○去銀行借的，用來繳
      付先前之借款。被告丙○○之母丁○○○亦附合其詞，證稱：以女兒丙○○名
      義跟會，準備要買房子開美容院，後來同事甲○○缺錢，共借甲○○五百二十
      萬元，算是買二樓房子，但後來房子未蓋成，家人責怪，故要求甲○○過戶土
      地，有個擔保，並未阻止合建；錢的來源係標二次互助會，於八十七年二月十
      二日下午給一百九十萬元現金，九月十二日下午再給二百萬元現金，八十八年
      十月二十二日則是去華南銀行士林分行以丙○○名義借款一百三十萬元，共計
      五百二十萬元云云。就互助會款部分，原審傳訊互助會會單上所載之會首陳寶
      珍，證稱：甲○○是我小叔，但我並未招募系爭互助會，也不認識丁○○○、
      丙○○等語。丁○○○乃改稱：不認識陳寶珍，亦未跟會，會單是甲○○做出
      來的，八十七年二月十日、九月十日並未給付一百九十萬元、二百萬元給甲○○等語，被告甲○○也坦認：雙方借款因清償部分借款後，丁○○○交還之支
      票已滅失，才捏造會單來證明等情。是證人丁○○○所述標會得款一百九十萬
      元、二百萬元，借貸予被告甲○○一節，亦非事實。然證人丁○○○就二人間
      借貸情形，另陳稱：甲○○自八十六年起陸續借錢，都是拿他自己的支票或客
      票來調現金，總共調五百多萬元，一百七十幾萬元部分，已陸續還清，返還票
      據，後來甲○○因三重要蓋房子，但還沒有蓋好，為了保障，就暫時把土地過
      戶女兒丙○○名下。借款部分，除向華南銀行士林分行所貸之一百三十萬元，
      另有欠款支付命令所載金額二百十九萬六千五百元，復有二紙支票所載之二十
      五萬及四十五萬元等情。並提出支票影本二紙、支付命令影本一份為證。有關
      被告甲○○、證人丁○○○二人捏造互助會單，固值非議（此部分自訴人另對
      被告提出偽造文書之告訴），但其間是否確有債權債務關係，則為本案關鍵。
（四）被告甲○○於八十八年十月二十二日，向丁○○○借款一百三十萬元，償還案
      外人壬○○之借款。該款項甲○○係以土地質押借款，有臺北縣三重市○○○
      段菜寮小段四二五之一五五地號土地登記謄本附卷為憑。依土地登記謄本所載
      ，華南商業銀行為權利人，壬○○為債務人，甲○○為設定義務人，設定最高
      限額抵押權一百八十萬元。經向華南商業銀行士林分行函查結果，該分行以九
      十一年八月二十二日（91）華士存字第一三七號函，覆稱：丙○○一二三─二
      ０─０五四九八一—九號帳戶內，八十八年十月二十二日轉帳支出一百三十萬
      元，係償還壬○○一百三十萬元借款，並有該分行檢附取款憑條、轉帳收入傳
      票、收入傳票影本等為證。是被告甲○○與證人丁○○○間確有一百三十萬元
      之借貸關係甚明。
（五）丁○○○借錢予甲○○，甲○○交付客票，即案外人合建地主之一癸○○之子
      子○○之支票六張，合計二百十九萬六千五百元。該支票分別由丁○○○之女
      乙○○、其母戊○○及被告甲○○、庚○○○所提示，有合作金庫銀行三重分
      行九十二年三月十三日合金重營字第○九二○○○一四四○號函、中華郵政股
      份有限公司南投郵局九十二年三月二十七日勞字第○九二○一○○三三三號函
      、萬泰商業銀行建成分行九十二年三月十日建成字第○七一號函、陽信商業銀
      行劍潭分行九十一年三月十二日陽信劍潭字第九二○○二三號函在卷可稽，並
      經證人乙○○證明在卷。雖子○○、庚○○○等傳訊無著，但上開支票正本，
      既均在丁○○○持有中，依法可行使票據上之權利，以其女兒被告丙○○名義
      提出支付命令之聲請，有台灣板橋地方法院八十八年度偵字第二四五○一號支
      票命令及支票退票單影本在卷可證，足證其確有該債權存在。
（六）被告甲○○與證人丁○○○間既確有借貸關係，被告甲○○未能償還借款，約
      定將被告甲○○所有之系爭土地移轉登記予丁○○○之女即被告丙○○名下，
      以擔保被告甲○○對丁○○○之借款，同時亦約定該土地興建大樓時，被告丙○○須加配合，辦理土地所有權之移轉，自無自訴人所稱以假買賣共謀為達脫
      產之情事。至自訴人稱：辛○○○公司依約完成合建大小基地之設計、規劃、
      建照等工作，但被告甲○○未能依約完成全部地主的簽約，向合資公司借款七
      百九十萬七千四百一十六元亦未返還，且明知合建土地不得再行移轉，竟然違
      約云云，此究屬民事糾紛，應循民事途徑解決。此外，復查無其他積極證據足
      以證明自訴人所訴犯罪事實。
四、原審認不能證明被告甲○○、丙○○犯罪，為其無罪之諭知，於法並無不合。自
    訴人上訴意旨，仍指被告等犯罪，核無理由，上訴應予駁回。
五、至被告甲○○等偽造陳寶珍之互助會單，自訴人已另向台灣台北地方法院檢察署
    檢察官提出告訴，由該署九十二年度偵字第四三二○號案偵辦中。該案雖經檢察
    官移請本院併案審理。因本案係判決無罪之案件，與該案自無牽連犯或連續犯裁
    判上一罪關係，依法不得加以審判，應退請移案檢察官依法偵辦，附此說明。
六、被告甲○○、丙○○經合法傳喚，無正當理由不到庭，爰不待其到庭陳述，逕行
    判決。
七、據上論斷，應依刑事訴訟法第三百六十八條、第三百七十一條，判決如主文。
中    華    民    國      九十二      年      六      月      十六      日
                            臺灣高等法院刑事第五庭
                                審判長法  官  曾  德  水
                                      法  官  楊  貴  雄
                                      法  官  趙  功  恆
右正本證明與原本無異。
不得上訴。
                                      書記官  孫  佩  琳
中    華    民    國      九十二      年      六      月      十六      日


司法院資訊處製作；財團法人民間司法改革基金會備份。
